【裁判字號】    96,訴,1769
【裁判日期】    970403
【裁判案由】    新型專利舉發
【裁判全文】
臺北高等行政法院判決
                                     96年度訴字第01769號
                              .
原      告  甲○○
訴訟代理人  丙○○
複代理人    徐嶸文  律師
被      告  經濟部智慧財產局
代  表  人  王美花（局長）住同上
訴訟代理人  丁○○
參  加  人  安德斯股份有限公司
代  表  人  乙○○
訴訟代理人  張慧明  律師
複 代 理人  王竑立  律師
上列當事人間因新型專利舉發事件，原告不服經濟部中華民國96
年3月23日經訴字第09606064690號訴願決定，提起行政訴訟，經
本院裁定命參加人獨立參加訴訟。本院判決如下：
    主  文
原告之訴駁回。
訴訟費用由原告負擔。
    事  實
一、事實概要：
    緣原告前於民國（下同）90年3月28日以「窗簾的昇降剎掣
    裝置改良」向被告機關智慧財產局申請新型專利（下稱系爭
    專利），經被告編為第00000000號審查，准予專利，並於公
    告期滿後，發給新型第196327號專利證書。嗣參加人安德斯
    股份有限公司（下稱參加人）以其有違核准時專利法第98條
    第2項之規定，對之提起舉發，案經被告機關審查，以95年7
    月13日（95）智專三(一)02054字第09520546860號專利舉發審
    定書為「舉發成立，應撤銷專利權」之處分（下稱系爭處分
    ）。原告不服，提起訴願，旋遭駁回，原告仍不服，遂向本
    院提起行政訴訟。
二、兩造聲明：
  (一)原告聲明求為判決：
    1.撤銷原決定及原處分。
    2.訴訟費用由被告負擔。
  (二)被告聲明求為判決：
    1.原告之訴駁回。
    2.訴訟費用由原告負擔。
  (三)參加人聲明求為判決：
    1.原告之訴駁回。
    2.訴訟費用由原告負擔。
三、兩造之爭點：系爭專利是否有違反核准時專利法第98條第2
    項規定之情形？
  (一)原告主張之理由：
    1.首先，針對決定書中所言之該系爭專利之申請專利範圍第
      1項所述「…藉由定位套之二透空部的設立，可在組裝完
      成後，直接以目視檢驗彈簧與定位套間的組立關係是否有
      誤…」的訴求，其主要為透空部是供彈簧(5)與定位套(6)
      兩者間的組立觀察，即當彈簧(5)對應組裝於套設軸套(3)
      之軸部(4)上時，該彈簧(5)兩突端已受軸套(3)開口處來
      限位，也就是說軸套(3)與軸部(4)之間的圓周空間距離只
      能供彈簧(5)嵌入，而其兩突端已超出此圓周空間的距離
      ，所以，由軸套(3)開口處來容納，相對地若彈簧(5)能順
      利嵌套於套設有軸套(3)之軸部(4)內時，其彈簧(5)之兩
      突端必然受軸套(3)定位〔證物一、二〕，所以，彈簧(5)
      的定位並非由透空部(62)所觀得的；而當彈簧(5)受限軸
      套(3)而定位組裝於軸部(4)後，再對應組裝套入定位套
      (6)，而當定位套(6)嵌入時，其標準正確的套入方式係讓
      定位套(6)之分界桿(61)位於對應彈簧(5)兩突端之間而嵌
      入，使分界桿(61)兩側之透空部(62)內分別具設彈簧(5)
      的一突端〔證物一、三〕；反之，若組裝錯誤即將彈簧
      (5)兩突端偏移了方向，而使彈簧(5)兩突端均落入分界桿
      (61)一側之透空部(62)內，如此，該昇降剎掣裝置則處於
      無法作動的現象〔證物一、四〕；所以，該透空部(62)
      的設立，確實為在組裝定位套(6)完成後，可直接以目視
      檢驗彈簧與定位套間的組立關係是否有誤，當然，再上述
      具目視檢驗的條件下該透空部(62)必須有可觀看到彈簧
      (5)兩突端的鏤空空間。接續，反觀引證二〔其圖式FIG-9
      中〕，所揭露之離合器(84)上的溝紋(96)構件，其功能並
      非與系爭專利相同，先以引證二中之彈簧(78)看來就知，
      該彈簧(78)僅為單邊突出榫舌(82)，在型態上與系爭專利
      本就不同，雖同為彈簧但所運用之功能會有所差異，因引
      證二單邊榫舌(82)對應嵌入凸伸在離合器(84)之溝紋(86)
      中，主要利用以溝紋(86)定位榫舌(82)，且溝紋(86)之寬
      度約榫舌(82)寬度的大小，無法觀得內部彈簧(78)，僅可
      見到凸伸之榫舌(82)，所以，當轉動離合器(84)時可推抵
      榫舌(82)而使彈簧(78)產生鬆緊之連動現象，是以，與系
      爭專利之透空部(62)是為了目視檢驗彈簧(5)兩突端與定
      位套間的組立關係，所以，系爭專利具有進步性。
    2.次論「引證一之螺栓相當於系爭專利之軸部，其軸套相當
      於系爭專利之軸套，其具缺槽及肋壁之肩部相當於系爭專
      利之具二透空部及分隔桿之定位套。二者在結構上之差異
      ，僅在引證一之透空部係位於肋壁之對面；而系爭專利之
      透空部係位於分隔桿之兩側」；並非如此，該引證一之缺
      槽並非相對於系爭專利之透空部，其引證一之缺槽設置對
      應於肋壁之另一端，於軸襯64之弓形牆66 對應嵌入之後
      ，該缺槽處被弓形牆66遮蔽，根本無法由外部觀見缺槽內
      之彈簧，且彈簧嵌入之彈簧臂前、後突端58、60位於下方
      之肋壁處，並無由缺槽觀見前、後突端58、60，所以，該
      引證一之缺槽並非相對於系爭專利之透空部，二者在結構
      上的設置不同，所具之功用亦不同。
    3.復論，決定書指出該引證一之彈簧方向，可藉由肩部透空
      部位檢視，並於組裝時即可確認，但一般在組裝時僅會大
      約確認彈簧方向就將其嵌入肩部，若在彈簧放置不當時，
      如證物五所示，讓彈簧前、後突端58、60位於肋壁的同側
      時，是無法由肩部之透空部位檢視的；反觀，系爭專利在
      彈簧嵌入具有軸套之軸部時，以藉由軸套之開口端作首次
      的定位檢視，續當定位套嵌入時，可再藉由透空部確認該
      彈簧兩突端的方向位置，是否分別位於分界桿的兩側，若
      是位置正確即可組裝座體(2)；反之，由透空部觀出該彈
      簧兩突端均位於分界桿的一側的話，此構件無法作動，所
      以，該透空部可讓組裝品檢時作為觀視，若有上述現象時
      可馬上修正彈簧的方向位置，再組裝座體(2)，讓產品之
      生產減低不良率，提升商品形象。而引證一若產生上述情
      形時，並無法觀之，只能再知悉為不良品時，再一一拆卸
      來修正，如此，系爭專利具有優於引證一的功效，亦無法
      由引證一所延伸而出為所屬技術領域中無法輕易完成，而
      且所具之功效是引證一所未及之處，所以系爭專利具有增
      進功效。
    4.再論，雖說公差、精度等等之尺寸上的問題，並非專利申
      請之範疇，然而，大部份之研發技術中，都是根據實際組
      裝、現場製作、加工程序或使用過程，所產生的問題而做
      精進改良，遂以成為所申請的專利案件，吾想這是不可否
      認的，所以，說尺寸的精度不重要嗎?若沒有這些部份問
      題與缺失，怎會有研發的空間存在。續請觀其所檢附之證
      物一中的彈簧實物〔可實際量測〕，該每一彈簧兩突端之
      截斷點的距離並非相同，因材質都具由延展性，所以，截
      斷點都會有細微的誤差產生，而先前訴願所述之彈簧的配
      合問題，確實為業界中在製作過程可能會產生的問題。
    5.最後，由系爭專利之先前技術〔第五圖〕中係有呈述，其
      定位套15之內壁凸設有擋桿152，擋桿152兩側之筒壁上形
      成內凹部153，而該內凹部153的設置即為考量彈簧公差問
      題，且根據習知現有之技術缺失，如下：
      (1)該定位套之擋桿須將二彈簧的二端分開隔設，否則該升
        降剎掣裝置將無法動作，但因定位套為一密閉的筒體〔
        如同引證一〕，因此在組裝完成後，無法直接目視進行
        檢驗，以確定其組裝完成時是否有所疏失錯誤之處，而
        無法即時作品質之管制。
      (2)二彈簧的突端必須高於軸套之內孔，並低於定位套之內
        壁，否則將無法達成其剎掣簾幔之目的，所以，該彈簧
        在製造成形突端時，其之精度須受到強烈的要求，造成
        製造上的困擾與不便〔因應彈簧製作所產生之公差問題
        〕。
      由上述各點說明中可知，該系爭專利確實針對先前如同引
      證一等的結構缺失所研發出來的創作。續原告甲○○君於
      業界經營以數十載且在智慧局中所申請獲准的案件高達5
      、60件〔證物六〕，相信原告對於窗簾結構的製作演進以
      可說是瞭若指掌，而原告根據先前的技術〔如同引證一密
      閉式設計〕結構在組裝製作、使用上所具之缺失加研發改
      良，而產生系爭專利的結構，以透空部(62)來作為檢視，
      讓組裝製作的程序不會產生不良品，提高良率及競爭力，
      所以，該透空部(62)的設計是具有進步性；再者，若是密
      閉式的結構使用沒有缺失的話，原告不必花費如此多的心
      血及金錢去開設另一模組，因為定位套上設置二透空部的
      模組，並非如同密閉式定位套的模組簡單，其須考量到合
      模及退模的問題及設計，所需之模數多相對的所需花費的
      金錢亦不在話下，相信原告本著研發製成之缺失，而不惜
      所花費的心力及金錢，讓整個製作組裝的過程能更佳提高
      良率與品質，所以，系爭專利實具有功效增及進步性。
    6.被告行政訴訟答辯書所謂系爭專利說明書中第6頁第3段中
      所述與起訴理由第4頁第8行及起訴理由一第12行有相互矛
      盾云云，尚不足採。系爭專利之彈簧(5)的定位係藉以軸
      套(3)上之缺口來作定位，而非以定位套(6)上之二透空部
      (62)來定位彈簧(5)之突端(51)，因此，系爭專利之定位
      套(6)上的二透空部(62)主要為於在組裝完成後，可直接
      以目視檢驗彈簧與定位套間的組立關係是否有誤，即如同
      說明書中所述經由透空部(62)處直接檢視分界桿(61)與彈
      簧(5)前、後端所具之突端(51)隔設，為檢視彈簧與定位
      套間的組立關係，以確保裝置可運作；而起訴理由第4頁
      第8行中所述的「…；所以，該透空部的設立，確實為在
      組裝定位套(6)完成後，可直接以目視檢驗彈簧與定位套
      間的組立關係是否有誤…」與上述說明書意思相同；再者
      ，起訴理由一第12行「…所以，彈簧(5)的定位並非由透
      空部(62)所觀得的」，因彈簧(5)的定位係以軸套(3)上之
      缺口來達成，而非利用透空部(62)，因此，起訴理由一中
      所述彈簧(5)的定位並非由透空部(62)所觀得的意思無誤
      ，而上述三種說法在於指出該二透空部(62)為於組裝完成
      後，可直接以目視檢驗彈簧與定位套間的組立關係是否有
      誤，所以三者並無矛盾。
    7.至於引證案二(公告第0000000號美國專利)中所指出之離
      合器(84)所對應的比對構件應為系爭專利之軸套(3) ，該
      軸套(3)之缺口處為對應定位彈簧(5)的兩突端(51) ，而
      非系爭專利之定位套(6)，而定位套(6)的設置相對於引證
      二應為構件(72)，然而在構件(72)中並無具有可檢視的透
      空部；又，引證二之彈簧(78)之突出榫舌(82) 之長度在
      對應構件(72)之內壁時，需有精確的尺寸，否則會有榫舌
      (82)卡掣於構件(72)內壁之情況產生，因此，系爭專利之
      透空部(62)的設計，即可避免彈簧製作不精準的形況，故
      系爭專利具有「新穎性」與「進步性」。
    8.被告答辯理由三稱引證一無缺槽處被弓型牆(66)遮蔽之情
      事；實則，當引證一之彈簧(62)在對應組裝於螺栓(34)時
      ，其將兩前、後突端(58)、(60)對應組裝在肋壁(56)的同
      一邊(54)中時，組裝的過程很難說不會有缺失出現，若再
      嵌蓋上軸襯(64)，即將使缺槽(46)處以軸襯(64) 弓型牆
      (66)遮蔽，讓彈簧(62)無法產生作用，因彈簧的彈性主要
      緊迫於軸部，讓窗簾不會有全數落下的現象產生，因此，
      在彈簧(62)有上述問題時，即必須拆卸重新組裝。相對地
      ，系爭專利在定位套(6)設有透空部(62)，可經由透空部
      (62)作二次檢視功用，窺視到彈簧(62)與定位套間的組立
      關係是否有誤，作再一次的確認者。
    9.又引證一彈簧(62)前、後突端(58)、(60)在對應嵌入肩部
      (50)之(54)時，其前、後突端(58)、(60)與(54)之壁面需
      有精確的尺寸，否則在前、後突端(58)、(60)略長出(54)
      壁面則會有卡掣無法動作的缺失，因此，為防範上述缺失
      ，即可如系爭專利設置有透空部(62)來改善缺失。
    10.被告辯稱引證一在組裝構件時，即能將彈簧６２，準確套
      入滑輪肩部５０之肋臂５６上，不需如系爭案設兩個透空
      部來觀看彈簧的定位云云。但原告要強調的是系爭案的創
      作特點之一是可做即時多次的檢視，除組裝時可即時檢視
      外，組裝後如有故障時可輕易檢視其原因，實則，引證一
      與系爭案兩者結構並不相同，其組設方式不相同，引證一
      是將彈簧套入軸桿３４及滑輪肩部５０及肋壁５６，再將
      襯套６４套入滑輪肩部內，而系爭案是將彈簧（５）套入
      軸套之軸部４及再套入具有分界桿的定位套來做彈簧的定
      位，兩者結構並不相同。按不論引證一或系爭案的組裝完
      全需靠人工處理，難免會出現錯誤的組裝，即未將彈簧套
      於肋臂上（例如彈簧臂５８、６０組在肋臂同一側），當
      襯套６４套入組裝後，並無法發現錯誤的地方，而習知技
      術與引證一存有前揭的問題，創作人具有十幾年產業的經
      驗，了解此問題的存在，才會在習知產品開設２個透空部
      ，來解決上述習用技術的缺失，否則，創作人又何必多此
      一舉去變更模具的設計來增加成本上的負擔。
    11.引證二的組裝方式與引證一案大同小異，仍無法如系爭案
      透空部之巧思可做多次的檢視發現故障原因。本創作另一
      特點即利用透空部６２的設計，可避免彈簧突端５１（彈
      簧臂５８）過長時，而扺靠住定位套６的內壁（引證一滑
      輪肩部５０的內壁，引證二襯套４４的內壁），因為彈簧
      的突端抵靠住定位套內壁時，會造成彈簧剎車失去作用使
      窗簾無法達到定位效果。承前所述，系爭案確實符合專利
      法所規定之進步性。
    12.綜上所述，原告所舉之各項證據證明確實足以證明系爭案
      具有功效增進及進步性。請明查並將原處分及原決定撤銷
      ，以維法紀。
  (二)被告主張之理由：
    1.原告訴狀內所提之實物（即證物一）並未於舉發階段、訴
      願階段時提出，亦未供參加人（即舉發人）、被告及訴願
      會審視，被告為行政訴訟書面答辯時亦未得見；況專利法
      第103條第2項明定：「新型專利權範圍，以說明書所載之
      申請專利範圍為準。必要時，得審酌說明書及圖式。」故
      原處分及原決定係依系爭專利申請專利範圍審究，本件答
      辯內容亦參系爭專利申請專利範圍答辯，先予陳明。
    2.起訴理由一所稱之證物一至四係原告於行政訴訟方提出；
      惟專利舉發案系爭之客體以申請專利範圍所載者為準。今
      原申請專利範圍對於定位套之二透空部結構已敘明：「‧
      ‧‧藉由定位套之二透空部的設立，可在組裝完成後，直
      接以目視檢驗彈簧與定位套間的組立關係是否有誤‧‧‧
      」，其說明書第6頁第3段亦有：「由於本創作在定位套的
      分界桿二側各形成一透空部，而使該昇降剎掣裝置一方面
      可由透空部處直接檢視分界桿是否確實將彈簧的前端及後
      端所具之突端隔設，以確保該裝置可正常運作；‧‧‧」
      ，起訴理由第4頁第8行「‧‧‧；所以，該透空部（62）
      的設立，確實為在組裝定位套（6）完成後，可直接以目
      視檢驗彈簧與定位套間的組立關係是否有誤，‧‧‧」；
      然起訴理由一第12行卻又聲明：「‧‧‧，所以，彈簧（
      5）的定位並非由透空部（62）所觀得的；‧‧‧」顯見
      原告對於系爭專利之爭點主張前後矛盾。
      至於引證案二（1989年9月12日美國專利公告第0000000號
      專利）於套組於桿80（系爭專利之軸部4）另端之彈簧78
      提供具有溝紋86之離合器84（系爭專利之定位套6），俾
      將彈簧78之榫舌82（系爭專利之彈簧5前、後突端51）夾
      掣，該離合器84上之溝紋86明顯具有與系爭專利之透空部
      62觀視、及分界桿61限位之功能（請參閱引證案二Fig 9
      ），故引證案二在組合彈簧78與具有溝紋86之離合器84之
      時，即可一次準確對位，而無需如系爭專利在組裝完成後
      ，直接以目視檢驗彈簧與定位套間的組立關係是否有誤。
    3.起訴理由二（第5頁第6行）稱：「其引證一之缺槽設置對
      應於肋壁之另一端，於軸襯64 之弓形牆66對應嵌入後，
      該缺槽處被弓形牆66遮蔽，‧‧‧，並無由缺槽觀見前、
      後突端58 、60」云云；然原處分理由（四）已敘明「‧
      ‧‧線圈彈簧62在作軸向套入螺栓34（相當於系爭專利之
      軸部4）時，由於滑輪肩部50呈缺槽型式，故可輕易辨視
      滑輪肩部50（相當於系爭專利之軸套3）內側之肋壁56位
      置，以利彈簧臂前、後端(58、60)分界‧‧‧」，亦即引
      證一之彈簧62先於軸襯64之組設，彈簧62之方向性於組裝
      時即可確認，故無「缺槽處被弓形牆66 遮蔽」之情事。
      再者，因引證一之彈簧62先於軸襯64之組設，彈簧62之方
      向性於組入滑輪肩部50時，藉由內側之肋壁56使彈簧臂62
      之前、後端(58、60)分界、套入，此時即可行確認組裝是
      否正確（見於引證一圖7所示），再於彈簧臂前、後端(58
      、60)外側以軸襯64之弓形牆66尾端70、72夾限之，自無
      起訴理由三所稱將引證一之組裝刻意扭曲為證物五所示之
      情事。
    4.起訴理由四、五有關系爭專利結構公差或精度之陳詞，按
      專利舉發案件之審查內容係就系爭專利申請專利範圍所請
      結構、技術與引證資料所揭示者進行比對、論究而言；且
      此項使公差品管具有正確判定彈簧可否正常作動之技術，
      亦為熟習該項技術者所能輕易控制或修正加以完成者，故
      原告以系爭專利良率較佳，反指引證一、二之線圈彈簧精
      度、彈簧之鬆緊配合、榫舌之長度或公差品管等問題，尚
      非原處分或原決定考量之範疇，況此一主張亦純屬原告一
      己主觀臆測之說詞，故原告所訴並不足採。準此而論，系
      爭專利係由熟習該項技術者運用引證一及二之技術所能輕
      易思及並完成而不具進步性。
    綜上所述，被告原處分並無違法，請駁回原告之訴。
  (三)參加人主張之理由：
    1.原告稱系爭專利之透空部（62）主要有二項功能，一則為
      讓彈簧（5）兩突端（51）之突出尺寸過大時，可容設突
      伸在透空部（62）中，不會有突端（51）抵掣定位套（6
      ）內壁而造成軸套（3）帶動失效；另一則可作為彈簧（5
      ）、定位套（6）組裝方向、位置的檢視，於組裝的當時
      ，即有首次對彈簧（5）、軸套（3）目視組設的檢視，於
      套設定位套（6）後，係可由透空部（62）對彈簧（5）兩
      突端（51）方向、定位套（6）分界桿（61）的位置，作
      再次透空部（62）視窗的目視檢測者，參加人認為系爭專
      利將彈簧（5）前、後之突端（51）採穿出定位套（6）之
      透空部（62）而達到分隔限位之設計，且為相關業者常態
      慣用的技術；然業者於其彈簧（5）兩突端（51）突出尺
      寸不可能超出過大（見圖式第三圖所示），況兩突端（51
      ）並未超出於透空部（62）中，只突設於軸套（3）之開
      口槽內，而當彈簧（5）穿入軸部（4）後，兩突端（51）
      定會設計突出於開口槽並分別頂掣於軸套（3）開口槽之
      兩端上；再者，彈簧（5）套入軸部（4）上，並設置於軸
      部（4）與軸套（3）之間的間隔中，且以分界桿（61）將
      彈簧（5）的兩突端（51）分開隔設，則組立彈簧（5）與
      定位套（6 ）上不致有組立錯誤之虞。因此，引證一所揭
      示之遮光裝置中，其線圈彈簧62在作軸向套入螺栓34（相
      當於系爭專利之軸部4）時，由於滑輪肩部50呈缺槽型式
      ，故可輕易辨視滑輪肩部50（相當於系爭專利之軸套3）
      內側之肋壁56位置，以利彈簧臂前、後端58、60分界後，
      再於彈簧臂前、後端58、60外側以軸襯64之弓形牆66尾端
      70、72夾限之。故兩者之機構技術相較，引證一係將可區
      隔彈簧臂前、後端58、60之肋壁56直接設於滑輪肩部50內
      側，而系爭專利僅是將可區隔彈簧5前、後突端51之分界
      桿61設於定位套6內側而已。
    2.原告所稱引證一軸襯64覆蓋於滑輪肩部50，其弓形牆66
      則將線圈彈簧62完全遮蔽，更是無法觀其線圈彈簧62的狀
      態，參加人再次強調系爭專利與引證一於組裝彈簧5（線
      圈彈簧62）與定位套6（滑輪肩部50，在滑輪肩部50於套
      設弓形牆66外緣時）之間的位置，定會利用分界桿61（肋
      壁56）將彈簧5（線圈彈簧62）的突端51（彈簧臂前、後
      端58、60）分開隔設，則組立彈簧5（線圈彈簧62）與定
      位套6（滑輪肩部50）不致有誤。然引證一線圈彈簧62在
      套入螺栓34外緣若有轉動時，則滑輪肩部50之肋壁56定會
      在套設弓形牆66之前，先將套在螺栓34外緣的線圈彈簧62
      之彈簧臂前、後端58、60分別區隔，再將滑輪肩部50套在
      弓形牆66之外，則不致有組立錯誤之虞。
    3.原告所稱系爭專利彈簧5之兩突端51係恰對應軸套3之開口
      槽處而容設進去，反觀，引證二中彈簧78對應套入桿80之
      中才有無定位憑藉之缺失，使彈簧78於桿80上呈自由的無
      定位狀態，原告認為引證二係揭示有一端連設有珠鍊46之
      桿80，並於套組於桿80（系爭專利之軸部4）另端之彈簧
      78提供具有溝紋86之離合器84（系爭專利之定位套6），
      俾將彈簧78之榫舌82（系爭專利之彈簧5前、後突端51）
      夾掣，該離合器84上之溝紋86亦具有與系爭專利之透空部
      62觀視、及分界桿61限位之功能。故系爭專利與引證二之
      技術相較，均係將彈簧5（彈簧78 ）之兩突端51（榫舌82
      ）穿出於軸套3開口槽，未超出透空部2中（即如引證二之
      離合器84上之溝紋86中），並由系爭專利之第二、三圖與
      引證二之第五、九圖亦清楚明白地顯示彈簧5（78）之突
      端51（榫舌82）由軸套3 （離合器84）之開口槽（溝紋86
      ）外穿出，則其兩案之技術結構均為相同。
    4.原告訴稱引證二彈簧78若為鬆動配合，則會呈晃動的無定
      位狀態，與彈簧78榫舌82之精度產生誤差，以及榫舌82長
      度有太短或過長的問題產生，上述之問題，參加人認為乃
      屬品管問題，況一般業者於生產製作組裝或試作當中若發
      現瑕疵品、不良品時，定會安排品管單位檢驗其瑕疵品、
      不良品予以更換，怎可能將具有鬆動不合格的彈簧78組配
      ，或將長度有太短或過長的榫舌82的不良品加以組配後上
      架販售？而任一業者更不會故意取用不良品組裝後上架販
      售，並作出損害對自己商譽及自己產製的商品品質的生意
      嗎？故，上述原告之問題此為多慮之舉動，亦無理由證明
      引證一、二設計技術結構具有上述之不良品存在。
    5.綜上所述，原告所提之理由並無法脫離引證一、二所揭示
      之技術範疇，實不具進步性，系爭專利違反前揭法條之規
      定昭然若揭，雖系爭專利之組成構件與引證案一、二有些
      微差異，然皆屬相同之等效運用，此相異技術手段乃屬習
      知之技術與知識，而為熟習該項技術者所能輕易完成且未
      能增進功效者。故系爭專利違反前揭法條之規定已殆無疑
      義！請駁回原告之訴。
    理  由
一、本件被告代表人原為蔡練生，嗣由王美花接任，其聲請承受
    訴訟，核無不合，應予准許，合先敘明。
二、按「凡對物品之形狀、構造或裝置之創作或改良，而可供產
    業上利用者」，得依法申請取得新型專利，固為系爭專利核
    准時專利法第97條及同法第98條第1項前段所明定。惟其新
    型如「係運用申請前既有之技術或知識，而為熟習該項技術
    者所能輕易完成且未能增進功效時」，仍不得依法申請取得
    新型專利，復為同法第98條第2項所明定。
三、查原告前於90年3月28日以系爭專利被告機關申請新型專利
    ，經被告編為第00000000號審查，准予專利，並於公告期滿
    後，發給新型第196327號專利證書。嗣參加人以其有違核准
    時專利法第98條第2項之規定，對之提起舉發，案經被告機
    關審查，以系爭處分為「舉發成立，應撤銷專利權」之處分
    。原告不服，提起訴願，旋遭駁回，原告仍不服，遂向本院
    提起行政訴訟之事實，有參加人94年10月5日收文之專利舉
    發申請書及理由書、系爭專利公報（公告編號：501457）、
    系爭專利專利說明書、原告專利舉發答辯書及理由書、參加
    人舉發證據2係西元1988年10月25日公告之美國第0000000號
    「SHADE OPERATOR」專利案（下稱引證1）、舉發參加人證
    據3為西元1989年9月12日公告之美國第0000000號「
    APPARATUS FOR OPENING AND CLOSING A WINDOW SHADE OR
    THE LIKE」專利案（下稱引證2）、系爭處分及訴願書等
    ，各附原處分卷足稽。兩造主張之事實、理由及陳述，有如
    上述整理，雙方主要爭執在：系爭專利是否有違反核准時專
    利法第98條第2項規定之情形？
四、經查：
  (一)系爭「窗簾的昇降剎掣裝置改良」新型專利案，其昇降剎掣
    裝置係固設於框座的一端，並與框座內之桿體連設，且受一
    珠鍊圈設，當拉動珠鍊便可帶動桿體，並使簾幔隨拉動方向
    上昇、下降，同時利用昇降剎掣裝置將上昇、下降後之簾幔
    定位；又該昇降剎掣裝置亦係由一座體、一軸套、一軸部、
    二彈簧及一定位套組成，該軸部係先穿於軸套內，再將二彈
    簧置於軸部上，接著，將定位套套於軸套外，再將之穿置於座
    體內，並與座體相設，而該座體係鎖設於框座上。而其特徵
    在：(1)定位套上橫設一分界桿，該分界桿具有相當之厚度，
    以作為前後端處之突端分開隔設的元件，(2)於分界桿的二側
    各自形成一鏤空狀的透空部，此二透空部係分別供二彈簧於
    前後端所具突端穿出；(3)據此，藉由定位套之二透空部的設
    立，可在組裝完成後，直接以目視檢驗彈簧與定位套間的組
    立關係是否有誤，同時，彈簧之突端長度過長時亦不會影響
    該昇降剎掣裝置的正常動作者。有系爭專利之說明書附原處
    分卷第99頁足稽，是由系爭專利申請專利範圍第1項所述「
    ．．．藉由定位套之二透空部的設立，可在組裝完成後，直
    接以目視檢驗彈簧與定位套間的組立關係是否有誤．．．」
    可知，系爭專利主要之技術特徵在於藉由其所謂之透空部檢
    視組裝之彈簧兩突端是否正確位在「定位套」之二透空部者
    而已。
  (二)而對照引證1之螺栓（34），相當於系爭專利之軸部（4），
    其軸套（或稱軸襯64）相當於系爭專利之軸套（3），其缺
    槽（46）及肋壁（56）之肩部（54）相當於系爭專利之具二
    透空部（62）及分隔桿（61）之定位套（6）。二者在結構
    上之差異，僅在引證1之透空部係位於肋壁之對面；而系爭
    專利之透空部係位在分隔桿之兩側而已；亦即引證1之遮光
    裝置結構，已經揭示有線圈彈簧（62）在作軸向套入螺栓（
    34 ）；於呈缺槽（46）型式滑輪肩部（50）可辨視其內側
    之肋壁（56）、在分界後之彈簧臂（58、56）前、後端外側
    夾限以軸襯之弓形牆（66）尾端等結合構件。
  (三)質言之，引證1所揭示之遮光裝置中，其線圈彈簧（62）在
     作軸向套入螺栓（34，相當於系爭專利之軸部4）時，由於
    滑輪肩部（50）呈缺槽型式，故可輕易辨視滑輪肩部（50。
    相當於系爭專利之軸套3）內側之肋壁（56）位置，以利彈
    簧臂前、後端（58、60）分界後，再於彈簧臂前、後端（58
    、60）外側以軸襯（64）之弓形牆（66）尾端（70、72）夾
    限之。故兩者之機構技術相較，引證1係將可區隔彈簧臂前
    、後端（58、60）之肋壁（56）直接設於滑輪肩部（50）內
    側，而系爭專利僅是將可區隔彈簧（5）前、後突端（51）
    之分界桿（61）設於定位套6內側而已。可知引證1之彈簧方
    向，可藉由肩部缺槽透空部位檢視，並於組裝時檢視彈簧與
    定位套間的組立關係是否無誤，已揭露系爭專利之技術特徵
    。系爭專利僅將透空部變換位置之技術手段，可由熟習該項
    技術者，利用引證1肩部之缺槽透空部之技術輕易完成，系
    爭專利自難謂具備進步性。原告指稱引證1軸襯（64）覆蓋
    於滑輪肩部（50），其弓形牆（66）則將線圈彈簧（62）完
    全遮蔽，更是無法觀其線圈彈簧（62）的狀態等語，既與查
    證之事實未符，自有誤會，無足採憑。
  (四)再者，系爭專利與引證2之技術相較，均係將彈簧（5，彈簧
    78）之兩突端（51，榫舌82）穿出於軸套（3）開口槽，未
    超出透空部（2）中（即如引證2之離合器 (84)上之溝紋
    (86)中），並由系爭專利之第2、3圖與引證2之第5、9 圖亦
    清楚明白地顯示彈簧（5，78）之突端（51，榫舌82）由軸
    套（3，離合器84）之開口槽（溝紋86）外穿出，則其兩案
    之技術結構均為相同。又引證2「窗罩裝置結構」圖示（
    Fig-9，見原處分卷第14頁）則揭露有套組在桿另端之彈簧
    提供具有溝紋之離合器，俾利夾製彈簧之榫舌等結合構件，
    除了具有可觀看彈簧之榫舌是否正確突出於溝槽之檢視功能
    外，亦可保持榫舌在溝紋內之限位功能。更見系爭專利將彈
    簧前、後之突端採穿出定位套之透空部而達到分隔限位之設
    計，係屬可由熟習該項技術者運用申請前之引證1、2之技術
    而能輕易思及完成，且系爭專利之結構繁瑣，並未有功效增
    進之處，自不具進步性。
  (五)另原告訴稱引證2 彈簧（78）若為鬆動配合，則會呈晃動的
    無定位狀態，與彈簧（78）榫舌（82）之精度將產生誤差，
    以及榫舌（82）長度有太短或過長的問題產生等語。然查，
    原告所陳核屬物件之品管問題，尚非系爭專利較引證案進步
    之論證，一併敘明。
五、綜上，原告所訴均委無足採，從而被告以系爭專利之技術特
    徵僅在藉由其所謂之透空部檢視組裝之彈簧兩突端是否正確
    位在「定位套」之二透空部者，已為引證1及2之技術特徵所
    揭示，乃熟習該項技術者運用申請前之引證1、2之技術而能
    輕易思及完成，欠缺進步性，因而以系爭專利有違核准時專
    利法第98條第2 項之規定，作成「舉發成立，應撤銷專利權
    」之處分，並無違誤，訴願決定予以維持，亦無不合。原告
    徒執前詞，訴請撤銷，為無理由，應予駁回。
六、本件判決基礎已經明確，兩造其餘主張或陳述，與判決結果
    無影響，不再一一論述。
據上論結，本件原告之訴為無理由，爰依行政訴訟法第98條第1
項前段，判決如主文。
中    華    民    國    97    年     4    月    3     日
                臺北高等行政法院第六庭
                          審判長法  官  林  文  舟
                                法  官  許  瑞  助
                                法  官  陳  鴻  斌
上為正本係照原本作成。
如不服本判決，應於送達後20日內向本院提出上訴狀並表明上訴
理由，如於本判決宣示後送達前提起上訴者，應於判決送達後20
日內補提上訴理由書（須按他造人數附繕本）。
中    華    民    國    97    年     4    月    9     日
                                書記官  陳  清  容


司法院資訊處製作；財團法人民間司法改革基金會備份。
